臺灣臺北地方法院刑事判決　　　　　　　95年度重訴字第59號
公　訴　人　臺灣臺北地方法院檢察署檢察官
被　　　告　丙○
選任辯護人　劉明益律師
上列被告因強盜殺人案件，經檢察官提起公訴（九十五年度偵字
第二一六三、三０二四號），甲○判決如下：
    主  文
丙○殺人，處無期徒刑。褫奪公權終身。扣案之藍波刀壹把及藍
波刀刀鞘壹支均沒收。
    事  實
一、丙○於民國九十五年一月十七日二十三時許，因心情煩躁，
    欲外出發洩情緒，將其所有之藍波刀一把（含刀鞘一支）置
    於其隨身攜帶之黑色背包內，自其位於臺北縣中和市○○路
    十巷四之三號之住處出發，前往臺北縣永安捷運站外，隨意
    攔停計程車，適有朱福財駕駛車號二Ｒ－九九六號營業用小
    客車經過，丙○隨即上車，並指示朱福財駛往臺北市○○○
    路附近，俟該車行駛經過和平東路與溫州街交岔口時，丙○
    指示朱福財駛入人跡較少之溫州街內，於同日二十三時三十
    分許，該車行經溫州街七號前時，丙○乃萌生殺人之意圖，
    自其黑色背包內取出前開預藏之藍波刀一把，由後座伸手向
    前，持刀回刺朱福財上身之胸部、腹部等處，刀刃均深入朱
    福財之肺部及肝臟等器官，朱福財於慌亂之下，乃駕車向右
    擦撞路邊車輛後停下，朱福財旋由駕駛座下車，欲在左後座
    車門外擋格，丙○乃撞開左後座車門下車，朱福財則因刀傷
    流血過多而跌坐在地，丙○旋即逃離現場，適有乙○○駕駛
    計程車自後方接近目擊，立即開車協助追捕，並報警處理，
    旋於翌日即九十五年一月十八日凌晨零時十五分許，為警在
    臺北市○○區○○街十六之一號前花圃後方查獲丙○，於取
    得丙○同意後，乃自丙○身上查扣上開其所有、供其殺害朱
    福財所用之藍波刀一把（含刀鞘一支），同時將朱福財送臺
    北市立聯合醫院仁愛院區急救，嗣於九十五年一月十八日六
    時二十九分，朱福財因腹胸穿刺、肝刺創並腹血、全身多處
    銳器穿刺及切割傷，致胸刺創併血胸，導致出血性休克及呼
    吸性休克不治而死亡。
二、案經臺北市政府警察局大安分局（下稱大安分局）報告臺灣
    臺北地方法院檢察署（下稱臺北地檢署）檢察官偵查起訴。
    理  由
一、證據之認定：
  (一)被告丙○於甲○審理時，固承認其有於上開時地攜帶藍波刀
    一支搭乘被害人朱福財所駕駛車號二Ｒ－九九六號營業用小
    客車行經臺北市○○街七號前之事實，惟否認有何殺人之犯
    行，辯稱：我與被害人無冤無仇，並無殺害被害人之動機云
    云。
  (二)茲就被告及其選任辯護人表示爭執之證據－即被告於警詢時
    之供述，是否具有證據能力，論述如下：
    被告於九十五年一月十八日接受大安分局和平東路派出所員
    警詢問時，供稱：是我拿著從我身上發現的那一把藍波刀刺
    殺那位計程車司機（即被害人）等語（臺北地檢署九十五年
    度偵字第二一六三號卷第十一頁至第十七頁參照）。惟被告
    及其選任辯護人均辯稱：被告製作該次警詢筆錄前，有服用
    搖頭丸，故於製作筆錄當時之神智不清、精神狀況不佳，方
    為上開供述云云。經查：
  1.被告於九十五年一月十八日五時許，經警採集其尿液送臺灣
    檢驗科技股份有限公司檢驗，結果認並無任何毒品反應，有
    該公司九十五年二月十三日出具之濫用藥物尿液檢驗報告一
    紙在卷可稽（臺北地檢署九十五年度相字第六五號卷第一０
    八頁參照）。
  2.查被告於製作警詢筆錄時之精神狀況清醒，如果無法回答時
    ，被告會答以「忘記了」云云之情，為證人即為被告製作警
    詢筆錄之員警丁○○於甲○九十五年十二月五日審理時到庭
    結證屬實（甲○當日審判筆錄參照），且經甲○於九十六年
    一月五日準備程序時，當庭勘驗上開警詢錄影帶，發現被告
    於製作警詢筆錄時之精神狀況尚屬良好，均能與員警對答流
    利之情形（甲○當日勘驗筆錄參照），足見被告於製作警詢
    筆錄時並無精神狀況不佳或神智不清之情形甚明。
  3.又甲○於上開期日勘驗警詢錄影帶時，發現警員於製作上開
    警詢筆錄時，態度平和，且製作筆錄係採一問一答之方式進
    行，並與被告確認無訛後方為記載，筆錄製作完畢後，亦有
    將筆錄交付被告閱覽後簽名等情（同上勘驗筆錄參照），顯
    見警員於製作上開筆錄時，並無以強暴、脅迫、利誘、詐欺
    、疲勞訊問、違法羈押或其他不正之方法訊問，被告所為上
    開供述確實出於其自由意識為之，具有任意性無疑。
  4.而被告所為上開供述內容與被害人因胸刺創併血胸導致出血
    性休克及呼吸性休克不治而死亡之事實互核相符（詳如後述
    ），並有藍波刀一把扣案可證，是被告上開自白亦與事實相
    符，依刑事訴訟法第一百五十六條第一項之規定，被告之上
    開自白應具有證據能力。
  (三)經查：
  1.被害人於九十五年一月十八日凌晨零時十五分許，因受有腹
    胸穿刺、肝刺創並腹血、全身多處銳器穿刺及切割傷等傷害
    ，經救護車送往臺北市立聯合醫院仁愛院區急救，嗣於同日
    六時二十九分，因胸刺創併血胸，導致出血性休克及呼吸性
    休克不治而死亡之事實，有死亡證明書、法務部法醫研究所
    （下稱法醫研究所）九十五年三月十五日法醫理字第０九五
    ００００六一三號附該所（九五）醫鑑字第０一八一號鑑定
    書及大安分局刑案現場勘察採證相片本各一份在卷可稽（臺
    北地檢署九十五年度相字第六五號卷第一０二頁、第一０九
    頁至第一一八頁及九十五年度偵字第二０二四卷第九頁至第
    一四四頁參照）。
  2.查被告確實有持扣案之藍波刀一把殺害被害人之行為，茲分
    述如下：
  (1)九十五年一月十七日晚間二十三時許，在臺北市○○街七號
    前，有車號二Ｒ－九九六號營業用小客車停靠在路邊，該車
    右側車身擦撞路邊停放之車輛，被害人站在計程車左側車門
    外拉車門，約四、五下後，被告即從該車內下車，而被害人
    全身是血跌坐在地上之事實，業據證人乙○○證述屬實（臺
    北地檢署九十五年度偵字第二一六三號卷第十八、十九頁、
    第九五、九六頁及甲○卷(二)第四頁至第八頁參照）。足見案
    發當晚，被告係搭乘被害人所駕駛之車輛抵達案發現場，且
    被告逃離現場時，被害人已受有重傷、全身是血之情形。
  (2)又為警自被告身上所扣得之藍波刀一把，經員警由該刀柄及
    刀刃上採集血跡棉棒，送內政部警政署刑事警察局（下稱刑
    事局）進行ＤＮＡ型別鑑定，鑑定結果認上開血跡ＤＮＡ與
    被害人之ＤＮＡ－ＳＴＲ型別相同乙節，此有刑事局九十五
    年三月二十三日刑醫字第０九五００一三六五五號鑑驗書一
    份在卷可證（臺北地檢署九十五年度偵字第二一六三號卷第
    一五０頁至第一五二頁參照），且藍波刀之刀柄寬度約為二
    點一公分，長度約為十六點七公分，單刃、刀背呈鋸齒狀，
    與被害人之傷口寬度及皮膚傷口外觀相互符合之情，有上開
    法醫研究所出具之鑑定書一份在卷足參，復參以被害人於案
    發時所穿著之衣褲多處有刀刃穿刺孔及血跡，有被害人所穿
    著之衣褲扣案可證，在在均足以認定被告所持之藍波刀一把
    即為殺害被害人之兇器無疑。
  (3)另員警自上開車輛方向盤、照後鏡、手煞車、置物盒、車內
    座椅之防塵布面、安全帶及天花板等處之血跡棉棒，送刑事
    局進行ＤＮＡ型別鑑定，鑑定結果亦認上開血跡ＤＮＡ與被
    害人之ＤＮＡ－ＳＴＲ型別相同，有上開鑑驗書一份在卷足
    憑，並有大安分局刑案現場勘察採證相片本一份附卷可稽（
    臺北地檢署九十五年度偵字第二０二四卷第九頁至第一四四
    頁參照），顯見被害人受傷流出之血液四濺於車內各處，且
    被害人之車輛右側車身擦撞路邊停放車輛之左側車身後方停
    止行進狀態，可見被害人停車之前，即已身受刀傷，以致其
    無法安穩停妥車輛之情，復參以被告於警詢及檢察官偵訊時
    均供承：其持藍波刀一支搭乘被害人所駕駛之計程車，於該
    車行經臺北市○○街時，其乃持前開藍波刀自後座伸手向前
    ，持刀回刺被害人之身體等語屬實（臺北地檢署九十五年度
    偵字第二一六三號卷第十一頁至第十七頁及第五九頁至第六
    二頁參照），顯見被告確實於被害人駕車行經溫州街七號前
    ，即於車內即持上開藍波刀刺殺被害人之事實甚明。
  (4)再查，被告持上開藍波刀殺傷被害人之身體共二十五處，造
    成胸部、右肩穿刺傷、全身頭臉部、上肢手部切割銳器傷等
    傷口，其中主要致命傷為左、右肺及肝臟穿刺傷，經法醫研
    究所解剖驗明：被害人第二肋間胸骨柄體間有斜橫向刀痕
    ，在胸骨留下約三點八乘零點三公分之刀痕傷口，傷口深達
    十一公分，右胸前乳線間有近水平由十一點半至五點半方
    向穿刺傷，傷口深達十三公分，穿透胸骨體約在第四、五肋
    間，留下約五乘零點三公分穿透刀傷痕，銳器穿刺並傷及右
    下肺葉達八成二公分割傷，右肋骨中下緣有斜向十點向四
    點方向穿刺傷，並向左下穿透肝臟左葉、胃小彎及胰臟，
    左乳內側六公分向上三公分有穿刺傷，並穿刺達左肺下葉八
    乘二公分，深度達八公分，導致大量出血，因出血性休克及
    呼吸性休克死亡等語，此有上開法醫研究所出具之鑑定書一
    份在卷可證。就上述被害人所受之傷情觀之，傷口均深及見
    骨，可見被告持刀殺人時下手之重，而藍波刀為金屬製成，
    長度約十六點七公分，單刃、刀背呈鋸齒狀，已如前述，客
    觀上顯足對人之生命構成威脅，具有危險性無疑，則刀能殺
    人不能謂無預見，下手之重更難謂無殺人之決心。被告雖一
    再辯稱：我與被害人素不相識，並沒有殺人之動機云云。惟
    被告於九十五年一月十七日晚間，因心情煩躁，欲外出發洩
    情緒，乃持刀外出乙節，為被告於警詢及檢察官偵查時供承
    在卷，足見被告殺人之動機應係為發洩其情緒，況殺人之故
    意僅需被告主觀上於其下手加害時，對於被害人之死亡有無
    預見而言，與被害人與被告是否相識、有無恩怨情仇無涉，
    其上開辯解顯係事後卸責之詞，不足採信。從而被告於主觀
    上應具有殺人之故意無疑。
  3.被告及其選任辯護人雖一再抗辯：被告對於殺害被害人之過
    程全然不知，被告有精神病史，且有服用藥物，顯然其為上
    開行為時已陷於心神喪失或精神耗弱之情形云云，惟查：
  (1)被告於八十六年三月二十五日因長期失眠至行政院衛生署桃
    園療養院（下稱桃園療養院）初診，診斷為失眠，之後門診
    追蹤尚規則，但八十七年起門診醫師發現被告有酗酒習慣，
    八十七年十月三十日診斷改為疑似藥物所致之精神疾患，需
    排除精神分裂症之可能，八十八年七月二十二日診斷改為疑
    似器性精神病，此後被告大多在陳其翔醫師處規則追蹤，其
    精神症狀多已消失，唯功能退化，多在家照顧父母，然而九
    十二年底至新店職訓後，迄九十五年元月四日止，被告於門
    診時皆表現穩定的情緒，及否認精神症狀，且可以一直從事
    簡單手工藝之製作等情，有桃園療養院九十五年二月十六日
    桃療醫字第０九五００００八０六號函檢附病歷資料一份在
    卷可稽（臺北地檢署九十五年度偵字第二一六三號卷第一０
    四頁至第一三七頁參照）。可見被告雖曾經桃園療養院先後
    診斷為疑似藥物所致之精神疾患及疑似器性精神病等症狀，
    惟經規律之追蹤治療，該等症狀均已消失，且其情緒趨於穩
    定。
  (2)而被告於九十五年一月四日至桃園療養院就診，有領取藥物
    眠爾爽三十公絲及美舒鬱五十公絲，眠爾爽藥效為治療失眠
    ，美舒鬱為治療各種型態之抑鬱症，兩藥物均於夜間睡前各
    服用二顆，眠爾爽一般十五至三十分鐘即可產生藥效，美舒
    鬱則為三十分鐘至二小時產生藥效，常理上兩者不會使人產
    生幻覺或類似夢遊情形，有桃園療養院九十五年十月四日出
    具之桃療醫字第０九五０００五一六０號函一紙附卷足憑（
    甲○卷(一)第一一八頁參照），是被告所辯：其因服用治療精
    神疾病之藥物以致其產生幻覺及夢遊情形云云，應屬虛妄，
    尚不足採。又被告迄甲○九十六年一月十六日審理時復辯稱
    ：我是服用多天份之藥物云云，然被告是否確實有服用上開
    藥物？其實際服用藥物之數量為何？均未能提出證據以實其
    說，其僅空言抗辯，尚難採信。
  (3)復經甲○將被告送國立臺灣大學醫學院附設醫院（下稱臺大
    醫院）進行精神鑑定，鑑定結果認：被告之精神科診斷為
    其他未分類非器質性精神病症鎮靜劑依賴，目前完全緩解
    ，被告於犯案當時，對於案發前與案發後之記憶能夠清楚描
    述，並不符合夢遊之症狀，雖被告服用比平日多的藥物，但
    仍能出門，購買檳榔，藥物並未明顯影響當時被告對於外界
    事務之知覺理解及判斷力，犯案後可以有相對應之情緒反應
    ，對於犯案後果也有一定判斷能力，故被告於案發時，為因
    服藥過量或精神障礙，而使致不能辨識其行為違法，或欠缺
    依其辨識而行為之能力等語，此有臺大醫院九十五年十一月
    二日校附醫精字第０九五一四七０一八六號函檢送精神鑑定
    報告書一份附卷足參（甲○卷(一)第一二０頁至第一二六頁參
    照），益證被告為上開持刀刺殺被害人之行為時，精神狀態
    應係正常，並無不能辨識其行為之情形甚明。
  (五)綜上所述，被告主觀上具有殺人之犯意，客觀上有持刀殺害
    被害人之行為，且被告為本件殺人之犯行時，精神狀態良好
    ，而無精神耗弱或心神喪失之情形，被告所為上開辯解，均
    無足採，本件事證明確，被告之犯行堪以認定。
二、論罪科刑之法律適用：
  (一)查被告丙○持刀殺害被害人朱福財死亡之行為，核其所為，
    係犯刑法第二百七十一條第一項之殺人罪。
  (二)爰審酌被告與被害人素未相識，亦無冤仇，僅為發洩其個人
    之情緒，即為殺害被害人之行為，且下手之猛、刀深及骨，
    犯罪手法極為殘忍，對於社會治安之危害甚鉅，況犯罪後迄
    今已逾年餘，仍未與被害人家屬進行和解事宜，賠償被害人
    家屬之損失，而毫無悔意等一切情狀，量處如主文所示之刑
    。並依刑法第三十七條第一項「宣告死刑或無期徒刑者，宣
    告褫奪公權終身。」之規定，宣告褫奪公權終身。
  (三)扣案之藍波刀一把（含刀鞘一支，臺北地檢署九十五年度藍
    保管字第一０二六號贓證物品清單編號３、５），均為被告
    所有，且均係供其為本件殺人犯行所用之物，為被告供承在
    卷（甲○九十五年六月六日準備程序筆錄參照），爰依刑法
    第三十八條第一項第二款、第三項之規定，均由甲○宣告沒
    收之。
  (四)至於扣案之美工刀一支、黑色背包一只（含白色麻繩一條、
    藍色手套一雙及白色口罩一個）、礦泉水一瓶等物，雖均為
    被告所有，然非供其為本件殺人犯行所用之物，又非違禁物
    ，爰均不為沒收之諭知，併此敘明。
  (五)不另為無罪諭知部分：
  1.公訴意旨另以：被告持藍波刀刺被害人之上身之胸部、腹部
    等處多刀，刀刃均深入肺部及肝臟等器官，而以此強暴之方
    式，致使被害人不能抗拒，而強盜被害人身上之現金新臺幣
    （下同）數仟元，因認被告涉犯強盜罪嫌等語。
  2.按犯罪事實應依證據認定之，無證據不得認定其犯罪事實。
    又不能證明被告犯罪者，應諭知無罪之判決，刑事訴訟法第
    一百五十四條第二項、第三百零一條第一項分別定有明文。
    再按，事實之認定，應憑證據，如未能發現相當證據，或證
    據不足以證明，自不能以推測或擬制之方法，為裁判基礎；
    且認定不利於被告之事實須依積極證據，苟積極證據不足為
    不利於被告事實之認定時，即應為有利於被告之認定；另認
    定犯罪事實所憑之證據，雖不以直接證據為限，間接證據亦
    包括在內，然無論直接證據或間接證據，其為訴訟上之證明
    ，須於通常一般之人均不致有所懷疑，而得確信其為真實之
    程度者，始得據之為有罪之認定，倘其證明尚未達到此一程
    度，而有合理之懷疑存在，無從使事實審法院得有罪之確信
    時，即應由法院為諭知被告無罪之判決（最高法院四十年臺
    上字第八六號、三十年上字第八一六號、七十六年臺上字第
    四九八六號判例參照）。
  3.公訴人認被告涉犯強盜罪嫌，無非以證人乙○○之證述及上
    開大安分局現場勘察採證相片本一份資為論據。被告於甲○
    審理時堅詞否認有何強盜之犯行，辯稱：我身上還有一千四
    百元，我沒有必要強盜被害人之財物，當時我是拿五百元給
    被害人以支付車資，被害人要找錢時，我一時慌了，不知道
    做了什麼事情云云。
  4.經查，證人乙○○雖於警詢、檢察官偵查中迄甲○審理時均
    證稱：案發當天晚上，我開車自臺北市○○路駛進溫州街時
    ，見前方有一輛計程車停靠在路邊，被害人站在計程車左側
    前車門外拉車門，拉了四、五下，被告就從駕駛座跑下車，
    被害人欲追趕被告，惟向前走約數公尺即跌坐在地，我開車
    向前詢問被害人「發生什麼事情？」，被害人以臺語答稱「
    搶車、搶車」等語，至少講了二、三次等語（臺北地檢署九
    十五年度偵字第二一六三號卷第十八、十九頁、第九五、九
    六頁及甲○卷(二)第四頁至第八頁參照），惟證人證述「被害
    人於車外係拉扯左前車門，被告由駕駛坐下車」乙節，與被
    害人車輛上所留存之跡證不相符合，查被害人車輛上所留存
    之血跡跡證集中於左後車門處，且員警採集左後車門處之血
    跡棉棒，經送刑事局進行血液ＤＮＡ型別鑑定，發現採自左
    後車門內面飾版靠三角窗前及右下角處之血跡ＤＮＡ與被告
    之ＤＮＡ－ＳＴＲ型別相同，而左後車門上下方、門板外側
    、車窗外側等處採集之血跡ＤＮＡ則與被害人之ＤＮＡ－Ｓ
    ＴＲ型別相同，有上開大安分局刑案現場勘察採證相片本、
    刑事局九十五年三月二十三日刑醫字第０九五００一三六五
    五號鑑驗書及九十五年七月七日刑醫字第０九五００八六四
    九一號鑑驗書各一份在卷可稽（臺北地檢署九十五年度偵字
    第二一六三號卷第一五０頁至第一五三頁及甲○卷(一)第八四
    、八五頁參照），則由被害人之血跡沾染於左後車門外側，
    被告之血跡遺留於左後車門內側及右下角處，駕駛座及左前
    車門均無採集被告留存之血跡等情以觀，足認被害人當時所
    拉扯之車門應係左後車門，被告亦係由左後車門下車，並無
    至該車駕駛座後由左前車門下車之情形，則證人此部分證述
    是否真實，尚非無疑。又證人係於被告已持刀刺殺被害人之
    行為後，方至案發現場，並趨前詢問被害人發生何事，被害
    人始答稱：「搶車！搶車！」等語，則此部分性質上應屬傳
    聞證據之一種，且法律上就此等被害人生前於審判外之陳述
    並無規範為傳聞證據之例外情形，故無從作為本件判決之證
    據，實無從據以認定被告有何強盜財物之行為。又經甲○就
    上開大安分局刑案現場勘察採證相片之內容觀之，僅可認定
    被害人車輛內有散落現鈔之事實，且現鈔散落之原因甚多，
    亦不能排除係被害人於遭被告刺傷欲起身逃跑時致現鈔散落
    一地之可能性，尚無從因車內有現鈔散落之情形遽認被告有
    強盜該等現金之行為。
  5.綜上所述，查無積極證據認定被告有強盜被害人財物之犯行
    ，故此部分不能證明被告犯罪，惟公訴意旨認此部分與前開
    論罪科刑部分有裁判上一罪關係，爰不另為無罪之諭知，附
    此敘明。
據上論斷，應依刑事訴訟法第二百九十九條第一項前段，刑法第
二百七十一條第一項、第三十七條第一項、第三十八條第一項第
二款，判決如主文。
本案經檢察官郭瑜芳到庭執行職務
中　　華　　民　　國　　96　　年　　2 　　月　　9 　　日
　　　　　　　　　刑事第九庭審判長法  官  蘇素娥
                                  法  官  葉珊谷
                                  法　官　林怡秀
本件正本證明與原本無異。
如不服本判決，應於判決送達後十日內，向甲○提出上訴狀。
　　　　　　　　　　　　　　　  　書記官　林義盛
中　　華　　民　　國　　96　　年　　2 　　月　　9 　　日
附錄本案論罪科刑法條全文：
中華民國刑法第二百七十一條
殺人者，處死刑、無期徒刑或十年以上有期徒刑。
前項之未遂犯罰之。
預備犯第一項之罪者，處二年以下有期徒刑。
